【裁判字號】    99,簡上,123
【裁判日期】    990730
【裁判案由】    返還不當得利
【裁判全文】
臺灣臺中地方法院民事判決             99年度簡上字第123號
上  訴  人  世華金融大樓管理委員會
法定代理人  甲○○
訴訟代理人  丙○○
被  上訴人  乙○○
上列當事人間請求返還不當得利事件，上訴人對於民國99年3 月
22日本院臺中簡易庭99年度中簡字第158號第一審判決提起上訴
，本院於民國99年7月2日言詞辯論終結，判決如下：
    主      文
上訴駁回。
第二審訴訟費用由上訴人負擔。
    事實及理由
一、上訴人方面：
（一）上訴人起訴主張：被上訴人自民國（下同）94年10月起，
      擔任上訴人之管理委員，依據世華金融大樓住戶規約（以
      下簡稱住戶規約）第9條第11項（起訴狀誤載為第9條第11
      款）之規定，管理委員為義務職不得支領任何津貼。然被
      上訴人竟自94年10月起，迄97年12月為止，每月領取消防
      人員管理津貼新台幣（下同）5,000元，期間達39個月，
      合計領取19萬5,000元。被上訴人違反住戶規約第9條第11
      項之規定，每月領取之消防人員管理津貼係屬無法律上之
      原因，致上訴人受有損害，顯屬不當得利，自應返還予上
      訴人，爰依民法第179條不當得利之法律關係，請求被上
      訴人如數返還上開不當得利之金額，及加計法定遲延利息
      。並聲明：被上訴人應給付上訴人19萬5,000元，及自支
      付命令（按應指起訴狀繕本）送達之翌日起至清償日止，
      按年息百分之五計算之利息。
（二）另於本院補稱：
  １、原審判決略以：被上訴人所領取者，為世華金融大樓之「
      防火管理人」費用，而非「管理委員」報酬，難認有違住
      戶規約第9條第11款之規定，且上訴人既未於最後言詞辯
      論期日到場，亦未針對被上訴人抗辯部分作何聲明或陳述
      以為爭執，應有民事訴訟法第280條第3項前段準用同條第
      1項前段之規定，視同自認被上訴人所抗辯事實云云，認
      上訴人請求無理由而駁回上訴人原審之訴。惟上訴人未於
      原審最後言詞辯論期日到場，亦未針對被上訴人抗辯部分
      為聲明或陳述，係因上訴人於原審委任之律師因案執行，
      而該律師並未將開庭進行情形知會上訴人，致上訴人於原
      審未能及時爭執並主張權利，自不能以此視同上訴人於原
      審自認被上訴人所抗辯事實，先予敘明。
  ２、另按防火管理人應限於大樓住戶始得為之，此亦為相關消
      防單位來本大樓宣導時所強調。被上訴人雖為世華金融大
      樓之區分所有權人，然其實際居住地址為台中市○區○○
      路256號之1，有郵寄掛號存根及被上訴人於台灣高等法院
      台中分院99年度上字第104號答辯狀上，皆以前開地址為
      送達地址等可證。被上訴人實際住所未在本大樓內，無任
      防火管理人之資格，因此被上訴人假借「防火管理人」名
      義，領取世華金融大樓之「防火管理人」費用每月5,000
      元，其本身並不存在如原審所稱有對價關係，被上訴人違
      反住戶規約第9條第11款大樓管理委員不得領取任何費用
      之利益迴避規定，其每月所領取之消防人員管理津貼，係
      屬無法律上之原因，致上訴人受有損害，顯屬不當得利，
      自應按民法第179條規定返還予上訴人。原審就前開事實
      既有認事用法及漏未調查之處，鈞院自應廢棄原判決予以
      改判等語。
二、被上訴人則以：伊係以世華金融大樓防火管理人之身分，自
    94年10月起，迄97年12月為止，每月領取消防人員管理津貼
    （即工作費）5,000元，並非以管理委員之身分領取該管理
    津貼，上訴人之請求應為無理由。再者，伊為大樓之住戶，
    擔任大樓防火管理人時已取得防火管理人講習訓練結業證書
    ，及根據委員會決議事項執行工作，並辦理大樓消防演練（
    有消防局教官至現場）及每月大樓發電機養護，消防設備均
    符合消防分隊之規定，任職期間大樓發生5次火災警報，伊
    皆在第一時間到達現場，並未怠忽職守；伊未曾於區分所有
    權人會議中表示同意返還系爭津貼，上訴人陳稱被上訴人非
    住戶，不得擔任防火管理人，且曾表示同意返還系爭津貼云
    云，顯屬無稽等語置辯。
三、原審判決駁回上訴人之訴，上訴人不服提起上訴，並聲明：
    原判決廢棄；被上訴人應給付上訴人19萬5,000元，及自起
    訴狀繕本送達翌日起至清償日止，按年息百分之五計算之利
    息。被上訴人則聲明：駁回上訴。
四、本件經兩造協商簡化爭點，就下列事實不為爭執，本院自得
    採為判決之基礎：
（一）被上訴人自94年10月起擔任上訴人之管理委員及擔任社區
      之防火管理人，被上訴人自94年10月起，迄97年12月為止
      ，每月領取消防人員管理津貼5,000元，期間達39個月，
      合計領取19萬5,000元。
（二）上訴人之住戶規約第9條第11項，於98年1月17日第20屆第
      2次區分所有權人會議修正，修正內容：原文為「管理委
      員為義務職不得支領任何津貼。」，修正後為「管理委員
      為義務職不得支領任何津貼，兼任大樓任何職務亦同。」
五、得心證之理由：
    上訴人主張被上訴人自94年10月起擔任上訴人之管理委員，
    依規約不得領取津貼，惟被上訴人自94年10月起，迄97 年
    12月為止，每月領取津貼5,000元，期間達39個月，合計領
    取19萬5,000元，為不當得利應返還上訴人云云，惟上訴人
    之主張業為被上訴人所否認，是本件所應審究者為：被上訴
    人領取前述之消防人員管理津貼，有無不當得利之情事？經
    查：
（一）被上訴人自94年10月起擔任上訴人之管理委員及擔任社區
      之防火管理人，自94年10月起，迄97年12月為止，每月領
      取防火管理人工作費5, 000元，期間達39個月，合計領取
      19萬5,000元之事實，為兩造所不爭執，已如前述，上訴
      人固謂被上訴人領取前述防火管理人工作費，無法律上原
      因云云，然為被上訴人所否認，且查：
  １、被上訴人於94年8月26日、97年2月29日分別經中華民國消
      防專業技能協會辦理防火管理人講習訓練結業成績及格，
      而具有防火管理人資格之事實，業據被上訴人提出結業證
      書二份（見原審卷第6 7、68頁），在卷可參；又審諸被
      上訴人於原審提出且為上訴人所未予爭執之世華金融大樓
      第18屆管理委員會94年6月份例會會議紀錄」（見原審卷
      第69頁至71頁）其明載：「委員會決議：一、乙○○委員
      自願擔任本屆防火管理人；下屆委員會改選後，防火管理
      人應另行改聘，其補助工作費仍延續為5,000元。二、每
      月補助防火管理人5,000元工作費，以利業務遂行。．．
      ．」等語；而「世華金融大樓第19屆管理委員會96年1月
      份會議紀錄」（見原審卷第72頁至73頁）亦明載：「提案
      討論．．．五、大樓防火管理人聘請案。決議：通過續聘
      乙○○委員為防火管理人．．．」，顯見被上訴人抗辯其
      係經上訴人決議聘為防火管理人，且上訴人就被上訴人每
      月所服之防火管理人勞務，同意給付5,000元報酬之事實
      ，應屬可採。又被上訴人自94年10月起，迄97年12月為止
      擔任上訴人防火管理人，並領取報酬，直至98年1月起未
      再受領報酬之事實，亦有被上訴人於原審所提出之防火管
      理人申請解除職務證明書一份（見原審卷第77頁）可參。
      按被上訴人既經上訴人決議而受聘為大樓之防火管理人，
      且上訴人亦決議就被上訴人擔任防火管理人期間，按月給
      付工作報酬5,000元予被上訴人，兩造間既有大樓防火管
      理人委任契約存在，且就被上訴人受委任期間之報酬亦有
      所約定，上訴人即有依約給付報酬予被上訴人之義務存在
      ；被上訴人擔任大樓防火管理人期間，上訴人所給付之報
      酬亦未逾約定數額，則被上訴人於受委任期間（94年10月
      起，迄97年12月為止），基於兩造間之大樓防火管理人委
      任契約，自上訴人處取得其依約得請求之報酬，於法有據
      ，即難認被上訴人自上訴人處所取得前述19萬5,000元，
      無法律上之原因存在，上訴人主張被上訴人於擔任上訴人
      大樓防火管理人期間，自上訴人處所取得前述19萬5,000
      元報酬，為無法律上之原因而受利益，並致上訴人受有損
      害，即無可採。
  ２、雖上訴人主張依住戶規約約定，擔任管理委員為義務職不
      得支領任何津貼，被上訴人即無權利向上訴人請領前述19
      萬5,000元云云，然查：依上訴人於原審所提出之93年10
      月29日住戶規約（見原審第8頁至第28頁），其第9條規定
      主任委員、副主任委員、監察委員及財務委員之權限，該
      條第11項規定：「管理委員為義務職不得支領任何津貼。
      」，顯見上開規定，係針對主任委員、副主任委員、監察
      委員、財務委員及其他管理委員為規範對象，即管理委員
      基於管理委員職務為社區服務，均視為義務職不得支領任
      何津貼，然反面解釋，如當事人非基於管理委員職務為社
      區大樓服務，而依約取得報酬，自不在此限。本件被上訴
      人雖曾任上訴人管理委員（財務委員），參諸上訴人住戶
      規約第9條第6項規定，被上訴人之義務為掌管上訴人公共
      基金管理及維護分擔費用（即管理費）、管理費收取、保
      管及運用、支出管制事務。又按「一定規模以上供公眾使
      用建築物，應由管理權人，遴用防火管理人，責其製定消
      防防護計畫，報請消防機關核備，並依該計畫執行有關防
      火管理上必要之業務。地面樓層達十一層以上建築物、地
      下建築物或中央主管機關指定之建築物，其管理權有分屬
      時，各管理權人應協定製定共同消防防護計畫，並報請消
      防機關核備。防火管理人遴用後應報請直轄市、縣(市)消
      防機關備查；異動時，亦同。」、「本法第13條所稱防火
      管理人應為管理或監督層次幹部，並經省(市)、縣(市)消
      防機關或中央消防機關認可之專業機構講習訓練合格領有
      證書始得充任。前項講習訓練時間不得少於十六小時。防
      火管理人每2年至少應接受講習訓練一次，無正當理由不
      接受講習訓練者，直轄市、縣(市)消防機關得通知管理權
      人限期改善。」消防法第13條、消防法施行細則第14條分
      別定有明文。是防火管理人本是上訴人依法應遴選任用之
      人，且防火管理人負有為上訴人製定消防防護計劃、並依
      該計劃執行有關防火管理上必要之業務，顯見防火管理人
      所應負之義務，與前述上訴人財務管理委員所應負之義務
      不同，自不得將被上訴人基於財務委員所盡之義務，與其
      擔任防火管理人職務混為一談。此參諸上訴人自承如被上
      訴人未擔任防火管理人，上訴人亦應另聘防火管理人並給
      付報酬乙節（詳參本院99年5月19日準備程序筆錄），可
      知上訴人就其委聘之防火管理人，除與該防火管理人特別
      約定不給付報酬外，即應給付報酬。上訴人既決議委聘被
      上訴人為防火管理人，並同意按月給付報酬，被上訴人基
      於兩造間之大樓防火管理人委任契約，因履行大樓防火管
      理人之勞務而自上訴人處獲取其依約得請求之報酬，而非
      基於管理委員職務而取得系爭報酬，被上訴人取得系爭報
      酬即與住戶規約第9條第11項規定，無相違背，上訴人主
      張被上訴人取得系爭19萬5,000元報酬有違前述住戶規約
      規定，無法律上之原因存在，為不當得利，實無可採。再
      審諸卷附上訴人98年1月17日區分所有權人會議紀錄，提
      案討論案由一（3）記載，住戶規約第9條第11項條文由「
      管理委員為義務職不得支領任何津貼。」，修正為「管理
      委員為義務職不得支領任何津貼，兼大樓任何職務亦同。
      」即住戶規約第9條第11項修正前，管理委員如另兼任非
      管理委員之職務，上訴人同意給付報酬，該管理委員就履
      行非管理委員職務之義務，可向上訴人領取約定之報酬，
      惟於修正後，上訴人就管理委員另行兼任大樓之其他職務
      ，即不再同意給付報酬，管理委員就其他兼職自不得再向
      上訴人請領報酬，然基於法律不溯及既往之原則，該住戶
      規約第9條第11項修正後之條文，僅自後生效，並不影響
      被上訴人於修正前依與上訴人間之約定取得報酬之合法性
      ，是被上訴人取得系爭19萬5,000元報酬，亦不因系爭住
      戶規約第9條第11項修正而無法律上之原因存在，附此敘
      明。
  ３、至於上訴人復稱：被上訴人實際住在台中市○○路256號
      之1，而未居住在上訴人大樓社區內，不得擔任防火管理
      人，被上訴人取得前述19萬5,000元報酬為無法律上原因
      ，被上訴人於98年1月17日區分所有權人會議時，有同意
      返還上訴人前述19萬5,000元報酬云云，惟上訴人此部分
      主張為被上訴人所否認，且查：審諸卷附上訴人98年1月
      17 日區分所有權人會議決議內容，其並無被上訴人同意
      返還上訴人前述19萬5,000元報酬之任何記載，上訴人主
      張被上訴人於該會議中有同意返還上訴人前述19萬5,000
      元報酬，實屬無稽。又被上訴人為上訴人大樓之區分所有
      權人，長期居住在上訴人社區（台中市○○路189號13樓
      ）等情，有被上訴人所提出之居住照片一份、房屋稅繳款
      書一份、社區代收費用憑證一份、水費通知及收據一份、
      住家掛號郵件登記簿一份，在卷可稽；況被上訴人曾獲選
      擔任上訴人管理委員等情，亦有前述上訴人94年6月份會
      議紀錄、96年1月份會議紀錄及上訴人所提出之第20屆第
      三次區分所有權人會議紀錄各一份，在卷可參，上訴人主
      張被上訴人非居住在該大樓社區之住戶，實難採信。再者
      ，卷附上訴人所提出被上訴人於他案（即台灣高等法院台
      中分院99年度上字第104號）之答辯狀，及方鴻枝律師所
      發寄之存證信函函件存根，其送達被上訴人地址固均載為
      「台中市○○路256號之1」，惟該「台中市○○路256號
      之1」為被上訴人於訴訟中向法院申報收受文書之處所，
      且該處為被上訴人平時工作之在地，亦有被上訴人所提出
      在職證明書一份，在卷可憑，顯見該「台中市○○路256
      號之1」處所，為被上訴人平時工作之處所，且為方便收
      受訴訟文書而向法院陳明之收受書狀地點，上訴人指稱該
      「台中市○○路25 6號之1」為被上訴人之住所，被上訴
      人非上訴人社區之住戶，不能擔任該社區防火管理人，不
      得向上訴人領取報酬，亦無可採。
（二）綜上所述，本件被上訴人於上訴人所指期間內，每月領取
      防火管理人工作費5,000元，係本於其擔任大樓「防火管
      理人」之職務而取得之報酬，並非基於「管理委員」之身
      分而取得，顯未違反前述修正前住戶規約第9條第11項規
      定。換言之，上訴人主張被上訴人領取之上開款項，不具
      有法律上之原因（即欠缺給付目的），尚無可採。是上訴
      人對被上訴人並無不當得利返還請求權存在，上訴人依不
      當得利之法律關係，而為本件之主張，請求被上訴人給付
      ，自無理由，應予駁回。原判決為上訴人敗訴之判決，經
      核於法並無不合，上訴意旨指摘原判決不當，求予廢棄改
      判，為無理由，應駁回其上訴。
六、本件事實已臻明確，兩造其餘之陳述、攻擊防禦方法及舉證
    ，均對本判決之結果不生影響，爰不一一論述，併附敘明。
七、據上論結，本件上訴為無理由，依民事訴訟法第436條之1第
    3項、第449條第1項、第78條，判決如主文。
中    華    民    國    99    年    7    月    30   日
                  民事第四庭   審判長法  官  楊國精
                                     法  官  王鏗普
                                     法  官  王金洲
上正本證明與原本無異。
不得上訴。
中    華    民    國    99    年    7    月    30   日
                                     書記官  林玉門

司法院資訊處製作；財團法人民間司法改革基金會備份。
